【裁判字號】    97,訴,6
【裁判日期】    970527
【裁判案由】    確認土地所有權登記請求權存在
【裁判全文】
福建金門地方法院民事判決                 97年度訴字第6號
原      告  丙○○
訴訟代理人  乙○○
被      告  財政部國有財產局台灣北區辦事處金馬分處
法定代理人  甲○○
訴訟代理人  丁○○
上列當事人間請求確認土地所有權登記請求權存在事件，經本院
於民國97年5月13日言詞辯論終結，判決如下：
    主      文
原告之訴駁回。
訴訟費用新臺幣壹萬壹仟肆佰玖拾肆元由原告負擔。
    事實及理由
一、原告起訴主張：
(一)按原告於民國 (下同)95 年11月21日依民法第769條、土地
    法第54條規定向金門縣地政局申辦理金門縣金沙鎮○○段23
    4-7、234-8地號土地 (下稱系爭土地，面積分別為2221.54
    、1984.47平方公尺)所有權登記，經金門縣地政局審查無誤
    而為公告，而被告財政部國有財產局台灣北區辦事處金馬分
    處於96年1月13日提出異議，金門縣政府不動產糾紛調處委
    員會於96年11月6日調處結果認為：「請林務所會同地政局
    再行實地確認，系爭土地是否確屬林班地範圍」，又經林務
    所會同地政局實地確認，仍認系爭土地位於第1林班第65、
    70、11小班範圍內。原告不服調處結果，乃於接到調處結果
    15 日內，依土地法第59條第2項規定提起本件訴訟。
(二)依據金門縣地政局95年9月18日地籍字第0950007176號公告
    ，鵲山段第234-1地號土地之地目登記為「原」，系爭土地
    係分割自金沙鎮○○段234-1地號土地，故依地目所登載狀
    況即可知系爭土地並非林地。又「金門林業經營計畫書」所
    編之林班地，經查並未有第1林班第65、70、11小班等編制
    ，又佐以96年11月30 日林務局會同地政局實地確認之會勘
    紀錄表可知，系爭土地目前現狀為耕種使用，系爭土地2筆
    範圍內並無種樹之情形。綜上，系爭土地並非林地，是故本
    件原告土地所有權登記請求權應係存在。地政局並未依調處
    結果與會勘之事實，准予原告所請，反而駁回原告之申請案
    件，不符法制。
(三)又被告於調處中所提之福建高等法院金門分院93年度上易字
    第12號民事判決，訴訟標的乃金門縣金沙鎮○○段234-4地
    號土地之所有權登記請求權，與本件訴訟標的乃同段第234-
    7、234-8地號土地之所有權登記請求權，在土地範圍上縱有
    部分重疊，惟2者並不完全相同。是故調處結果僅依該判決
    即認定系爭土地於55年開始造植，並於73年實施林相更新，
    進行林下造林云云，顯屬速斷。況福建高等法院金門分院93
    年度上易字第12號民事判決認金門縣金沙鎮○○段234-4地
    號土地位於「第5林班」第11及11之1小班內，與本案爭點乃
    系爭土地是否位於「第1林班」第65、70、11小班範圍內毫
    無關聯，亦足證調處結果之不當。又福建省金門縣林務所林
    造字第09300032891號函中稱，金沙鎮○○段234-4 地號土
    地雖編於第1林班第70小班內，惟未依法定程序公告。是故
    ，若金沙鎮○○段234-4地號土地未依法定程序公告，則是
    否可認為無民法第769條、第770條取得時效規定之適用，即
    有疑問。蓋林業用地必須經過公告始對外拘束人民之效力，
    人民始不得依民法時效取得規定取得，本案既依據福建省金
    門縣林務所林造字第09300032891號函可知，金沙鎮○○段
    234-4地號土地未依法定程序公告即編於第1林班第70小班內
    ，則被告所稱系爭土地已編定於第1林班第65、70、11小班
    範圍內，是否已經公告亦生疑問。
(四)原告依安輔條例第14條之1第2項規定申請金沙鎮○○段234-
    4(現編234-8)、234-5之申請案，其中234-5地號申請時因代
    理人申請誤植 (其實是234-2地號)，調處時才知位置錯誤，
    當場表示有樹木存在願意放棄。
(五)原告已具備民法第769條規定之時效取得要件，自70年1月30
    日開始以耕作農作物為目的占有系爭土地至申請時效取得所
    有權登記時，且系爭土地並非林地，原告自有土地所有權登
    記請求權存在。
(六)爰聲明：確認原告對金門縣金沙鎮○○段234-7、234-8地號
    土地之所有權登記請求權存在。
二、被告則以：
(一)坐落金門縣金沙鎮○○段234-7、234-8地號土地 (係假分割
    自234-1地號，面積分別為2221.541984.47平方公尺)，原告
    於95年11月21日地政機關受理補辦登記期間，檢附土地4鄰
    證明書等相關證明文件，主張自70年1月30日開始以耕種為
    目的占有系爭土地，因原告主張依時效取得所有權並非事實
    ，被告乃於公告期間內依法提出異議，案經金門縣地政局依
    登記程序進行，並經金門縣政府不動產糾紛調處委員會進行
    調處駁回原告申請。
(二)按原告檢附吳清榮、吳文德所出具土地4鄰證明書主張自70
    年1月30日開始以耕作農作物為目的，以所有之意思繼續占
    有使用系爭土地至申請登記時云云，然查，系爭土地位於林
    務所第1林班第65、11、70小班國有林區範圍內，56年即開
    始造林，並於73年實施林相更新，進行林下造林，顯然73年
    系爭土地仍有茂盛林木，原告如何於同一時間占有系爭土地
    ，爰其主張要屬虛偽不實，自無登記請求權存在。又如此長
    一段時間，林相可能因天然或人為因素改變，另依民事訴訟
    法第355條第1項規定：「文書，依其程式及意旨得認作公文
    書者，推定為真正」，倘原告對植林事實仍有爭執，應提出
    更積極明確之證據，以資證明。森林以國有為原則，森林所
    有權及所有權以外之森林權利，除依法登記為公有或私有者
    外，概屬國有。未依法登記為公有或私有之林地，概屬國有
    ，則不論國家已否辦理登記，均不適用關於取得時效之規定
    ，準此，原告依民法相關規定，以時效取得為由，申請系爭
    土地所有權自有未合，當無登記請求權存在。
(三)再者，原告曾於86年間依據廢止前金馬安輔條例第14條之1
    第2項規定提出申請鵲山段234-4、234-5地號土地，其中234
    -5地號業經調處駁回，另同段234-4地號經福建高等法院金
    門分院判決其所有權登記請求權不存在定讞，應受既判力之
    拘束，另234-2地號 (即系爭234-7地號)土地經金門縣地政
    局認其主張與事實不符逕行駁回原告之申請，其未提起行政
    救濟，故其登記請求權不存在至明。爰聲明：原告之訴駁回
    。
三、得心證之理由：
    按「除別有規定外，確定之終局判決就經裁判之訴訟標的，
有既判力」、「原告之訴，有下列各款情形之一者，法院應以裁
定駁回之。但其情形可以補正者，審判長應定期間先命補正：六
、起訴不合程式或不備其他要件者。七、起訴違背第253條、第
263條第2項之規定，或其訴訟標的為確定判決之效力所及者。」
、「確認法律關係之訴，非原告有即受確認判決之法律上利益，
不得提起之。」、「和平繼續占有之土地，依民法第769條或第
770條之規定，得請求登記為所有人者，應於登記期限內，經土地
四鄰證明，聲請為土地所有權之登記。」、「直轄市或縣（市）
地政機關接受聲請或囑託登記之件，經審查證明無誤，應即公告
之，其依第53條逕為登記者亦同。」、「依前條審查結果，認為
有瑕疪而被駁回者，得向該管司法機關訴請確認其權利，如經裁
判確認，得依裁判再行聲請登記。」、「土地權利關係人，在前
條公告期間內，如有異議，得向該管直轄市或縣（市）地政機關
以書面提出，並應附具證明文件。因前項異議而生土地權利爭執
時，應由該管直轄市或縣（市）地政機關予以調處，不服調處者
，應於接到調處通知後十五日內，向司法機關訴請處理，逾期不
起訴者，依原調處結果辦理之。」民事訴訟法第400條第1項、第
249條第1項第6款、第7款後段、第247條第1項前段、土地法第54
條、第55條第1項、第56條、第59條分別定有明文。原告主張公然
和平繼續占有系爭土地已達民法第769條規定之時間，對系爭土
地主張時效取得，請求確認對系爭土地之所有權登記請求權存在
。經查：
(一)、本件原告主張對金門縣金沙鎮○○段第234-8及234-7地號土
    地因時效取得，請求確認所有權登記請求權存在，經被告抗
    辯主張，234-7與234-8地號土地均係分割自234-1地號土地
    ，因原告前曾申請時效取得所有權，故以234-2及234-4地號
    進行假分割，現行234-7地號即前假方割地號234-2地號，現
    行234-8地號即前假分割地號234-4地號。經本院依職權向金
    門縣地政局函查結果，鵲山段234-7地號整筆土地位於同段
    第234-2地號範圍內，鵲山段第234-8地號位於同段第234-4
    地號及部分第234-2地號範圍內，此有金門縣地政局97年4月
    3 日地測字第0970002437號函及後附套繪圖在卷可佐。
(二)、原告前曾於86年間，依當時有效之金門馬祖東沙南沙地區安
    全及輔導條例 (下稱安輔條例)第14條之1第2項規定，檢具
    土地4鄰證明向金門縣地政事務 (金門縣地政局前身)，對金
    門縣金沙鎮○○段第234-2地號 (面積11, 175.71平方公尺)
    及234-4地號土地 (面積22 84.21平方公尺)，主張時效取得
    土地所有權，申請登記為土地所有人。惟：
  1.被告抗辯稱：「原告雖對於鵲山段第234-2地號土地，申請
    依時效取得土地所有權，然經金門縣地政事務所認為原告之
    主張與事實不符，逕行駁回原告之申請，原告對於金門縣地
    政事務所駁回其時效取得土地所有權申請登記為土地所有權
    人，並未依土地法第59條之規定，向司法機關提起訴訟救濟
    」，並提出金門縣地政事務所89年4月17日 (89)地測字第89
    1657號通知及後附駁回附件說明。就此部分，原告亦不否認
    ，並自承確有在86年間委託代書辦理時效取得土地所有權之
    申請，因代書把234-2及234-5這2筆土地弄混淆，導致申請
    被地政局 (應是地政事務所之誤)駁回，並且在遭地政局駁
    回後，未提起任何訴訟救濟等語 (見本院97年5月13日言詞
    辯論筆錄第2-3頁)。原告對於金門縣地政事務所駁回其申請
    登記為鵲山段第234-2地號土地所有權人，未依法提起訴訟
    救濟，則金門縣地政事務所駁回原告申請之處分即告確定，
    亦即確認原告對於鵲山段第234-2地號土地並無因時效完成
    取得土地所有權。是以，本件原告主張因時效取得土地所有
    權，訴請確認所有權登記請求權存在之系爭鵲山段第234-7
    地號土地，既然整筆位於234-2地號土地範圍內，並不因其
    後地號重編改編為234-7地號而有所不同，仍應受前揭駁回
    處分之效力所拘束。原告對於業經駁回其申請登記為土地所
    有權人之系爭鵲山段第234-7地號土地，再次訴請確認土地
    所有權登記請求權存在，因該案業登記機關駁回確定，並非
    法律關係存否不明確，導致原告之私法上權利受有侵害之危
    險，故原告對於系爭鵲山段第234-7地號土地之所有權登記
    請求權欠缺即受確認判決之法律上利益，依民事訴訟法第24
    7條第1項規定，不得提起確認之訴，應依民事訴訟法第249
    條第1項第6款規定，駁回原告之訴。
  2.原告申請就鵲山段第234-4地號土地依時效取得登記為所有
    權人，經金門縣地政局公告後，財政國有財產局於公告期間
    依法提出異議。經金門縣政府所設不動產糾紛調處委員會辦
    理調處結果，認應准原告之請求，財政國有財產局乃對原告
    提起確認土地所有權登記請求權不存在訴訟。案經福建金門
    地方法院以93年度訴字第6號民事判決認定原告就金門縣金
    沙鎮○○段第243-4地號土地所有權登記請求權不存在，經
    原告上訴後，福建高等法院金門分院亦以93年度上易字第12
    號民事判決駁回原告之上訴確定，此有福建金門地方法院93
    年度訴字第6號民事判決及福建高等法院金門分院93年度上
    易字第12號民事判決在卷可稽，且原告對此亦不否認。是以
    ，原告對金門縣金沙鎮○○段第234-4地號土地時效取得土
    地所有權登記請求權，業經法院確定判決不存在。如前所述
    ，金門縣金沙鎮○○段第234-8地號土地位於同段第234-4
    地號及部分第234-2地號範圍內，其位於234-4地號範圍內土
    地之時效取得土地所有權登記請求權既經判決確不存在確定
    ，依上揭民事訴訟法第400條第1項及第249條第1項第7款後
    段規定，應逕予裁定駁回原告之訴；其位於第234-2地號範
    圍內之部分，如前項所述，亦因欠缺即受確認判決之法律上
    利益，依民事訴訟法第247條第1項規定，不得提起確認之訴
    ，應依民事訴訟法第249條第1項第6款規定，駁回原告之訴
    。
(三)、綜上所述，本件原告訴請確認系爭土地所有權登記請求權存
    在之訴訟，因系爭鵲山段第234-7地號土地，整筆位於同段
    234-2地號土地範圍內以及系爭鵲山段第234-8地號部分土地
    位於同段234-2地號土地範圍內，鵲山段第234-2地號土地前
    曾經金門縣地政局駁回原告登記為所有權人之申請確定，原
    告今再度提起本件確認之訴，因欠缺即受確認判決之法律上
    利益，起訴違背程式，應予以駁回；另鵲山段第234-8地號
    其餘部分土地，係位於同段第234-4地號土地範圍內，原告
    對234-4地號土地之時效取得土地所有權登記請求權業經判
    決確認不存在確定，應受既判力之拘束，原告再度提起本件
    訴訟，應依民事訴訟法第400條第1項及第249條第1項第7款
    後段規定，駁回原告之訴。
四、從而，原告主張對於系爭土地因時效取得土地所有權，請求
    確認土地所有權登記請求權存在，為無理由。
五、本件訴訟費用額為裁判費11,494元，確定如主文第2項所示
    。
六、據上論結，本件原告之訴為無理由，依民事訴訟法第78條，
判決如主文。
中    華    民    國    97    年    5     月    27    日
                      民事庭    法  官  鄭銘仁
正本係照原本作成
如對本判決上訴，須於判決送達後20日內向本院提出上訴狀
中    華    民    國    97    年    5     月    28    日
                                書記官  許永溪


司法院資訊處製作；財團法人民間司法改革基金會備份。
